【裁判字號】    89,上更(三),23
【裁判日期】    900215
【裁判案由】    所有權移轉登記
【裁判全文】
臺灣高等法院花蓮分院民事判決  八十九年度上更(三)字第二三號
      上  訴  人  甲○○
      訴訟代理人  李百峰律師
      被  上訴人  乙○○○○
      訴訟代理人  邱聰安律師
右當事人間請求所有權移轉登記事件，上訴人對於臺灣臺東地方法院八十四年度訴字
第四三號中華民國八十四年六月十二日第一審判決，提起上訴，經判決後由最高法院
第三次發回更審，本院判決如左：
      主  文
原判決廢棄。
被上訴人應將坐落台東縣台東市○○段一三五地號，雜地目，面積零點貳壹肆零捌零
公頃土地，權利範圍萬分之一二八六，辦理所有權移轉登記予上訴人。
被上訴人應給付上訴人新台幣拾肆萬貳仟元，及自民國八十四年三月十九日起至清
償日止按週年利率百分之五計算之利息。
第一審、第二審及發回前第三審訴訟費用均由被上訴人負擔。
本判決第三項於上訴人以新台幣拾壹萬元為被上訴人供擔保後，得假執行。
      事  實
甲、上訴人方面：
  一聲明：如主文。
  二陳述及所用證據除核與原審判決書記載者相同，予以引用外，補稱：
    (一)按在訴訟進行中情事變更，是否以他項聲明以代最初之聲明，應由原告依其自
      由意見決之，法院就此並無闡明之義務。  又民事訴訟法第第二百五十六條第
      三款所謂因情事變更，而以他項聲明代最初之聲明，係為訴訟上之便宜而設之
      規定，祇須情事確有變更，即有其適用。故其情事之變更，係發生於起訴前或
      起訴後，在非所問。最高法院六十四年台再字第一五六號判例，四十三年台抗
      字第二三號判例分別闡述甚明。
    (二)上訴人於本件訴訟進行中，以被上訴人就其原有坐落台東市○○段一０八一之
      五、一０八九之六地號二筆土地，業經市地重劃完成為台東市○○段一三五地
      號土地，權利範圍占該豐工段一三五地號土地萬分之一二八六，仍得為所有權
      移轉登記。其餘原坐落台東市○○段一０八一之四、一０八九之五地號二筆土
      地，則遭徵收，並已完成所有權移轉登記，被上訴人就該二筆土地則屬給付不
      能，均屬情事有所變更，而改請求被上訴人應將該坐落台東縣台東市○○段一
      三五地號土地，所有權權利範圍萬分之一二八六，辦理所有權移轉登記予上訴
      人，並應給付其所領取原坐落台東市○○段一０八一之四、一０八九之五地號
      二筆土地之徵收補償費三十四萬二千元，以代最初請求被上訴人移轉登記系爭
      四筆土地所有權之聲明。依民事訴訟法第四百四十六條第一項規定，並無需經
      被上訴人同意。
    (三)被上訴人既為系爭土地所有權人，明知系爭土地業經重劃或徵收等情事已有變
      更之事實，更從未以上訴人最初之聲明業屬給付不能而為攻擊防禦，今竟猶謂
      上訴人應於上訴第三審時，依變更後之狀態而為請求，或謂情事變更甚久，其
      間訴訟甚久，即無許予變更餘地云云，揆諸前揭最高法院判例意旨，應均無可
      採。
    (四)又市地重劃後，重行分配與原土地所有權人之土地，自分配結果確定之日起，
      視為其原有土地。平均地權條例第六十二條規定甚明。被上訴人既自認系爭原
      坐落台東縣台東市○○段一０八一之五、一０八九之六地號二筆土地，與同段
      其他七筆土地，經市地重劃後合併分配予台東市○○段一三五地號土地乙筆，
      該豐田段一０八一之五、一０八九之六地號二筆土地佔豐工段一三五地號土地
      萬分之一二八六等語。
    (五)復有上訴人前呈之台東縣政府八十八年十二月十四日（八八）府地重字第一四
      五六０九號函及附件，及被上訴人所提台東縣政府八十八年十二月十五日（八
      八）府地重字第一二六五七七號函在卷可稽。尤其地政機關業將上訴人聲請對
      坐落重劃前台東市○○段一０八一之五、一０八九之六地號二筆土地實施假處
      分之查封登記，按上開持分轉載於重劃後之台東市○○段一三五地號土地，亦
      足見被上訴人就該部分之給付仍屬可能。自不容被上訴人任意曲解為該二筆地
      號因重劃之後已﹁解除﹂而不存在，土地已非同一云云，或任意指摘上訴人聲
      明之變更有何未洽。
    (六)本件請求所有權移轉登記之兩造當事人乃上訴人與被上訴人，被上訴人所指之
      「前案」即  鈞院八十一年度上更（一）字第二四號請求交還土地事件之兩造
      當事人，則為被上訴人與訴外人新芳食品廠股份有限公司（下稱新芳公司），
      此有本件起訴狀及前案判決在卷可稽（請參見原審卷第三十二頁以下）。縱使
      上訴人個人曾在前案擔任訴訟代理人，然上訴人個人於實體法上既非前案判決
      效力所能及，於程序上亦非當然有捨棄、撤回等處分權能。前案無論實體及程
      序上之效果自僅為該訴訟事件當事人之新芳公司始得享受或負擔，亦僅為當事
      人之新芳公司始得為意思之決定，應屬當然之理。
    (七)本件系爭買賣契約之當事人與前案請求交還土地之爭訟者既非相同，買賣契約
      內復無隻字片語，言及係為「撤回」前案或「止息」前訟而訂立買賣。尤其被
      上訴人在前案請求新芳公司交還者乃坐落台東市○○段一０八九地號及同段一
      ０八九之二地號土地（請參見原審卷第三十二頁），而上訴人在被上訴人誠信
      履約後，依本件買賣契約約定，所應拆讓者卻係坐落台東市○○段一０八九之
      一地號土地，二者亦顯非相同。足見被上訴人主張本件買賣契約係為止息前訟
      或以撤回前案之上訴為條件而訂立云云，顯屬無據。被上訴人復稱﹁無論依上
      訴人之履行買賣契約或前案爭訟之判決，均能獲致拆除被占用舊道路之地上物
      ，取回土地之目的﹂云云，亦應無可採。
    (八)甚且，兩造間訂立本件買賣契約時，新芳公司在被上訴人請求其交還土地之事
      件中，從未獲得任何有利之實體判決，復業經原審宣告准予假執行，有即受強
      制執行之危險（見原審卷第三十二頁）。被上訴人有如重視新芳公司應先撤回
      彼等間就  鈞院八十一年度上更 (一) 字第二四號事件之上訴則何以不載明於
      兩造間八十二年三月三十日之買賣契約書內？亦足徵被上訴人主張上訴人應於
      其辦理系爭土地所有權移轉登記前即先行撤回該案之上訴云云，顯無依據，且
      查被上訴人在  鈞院更一審判決前，向均主張其解除本件買賣契約之理由，在
      於上訴人並未撤回前案之上訴，復稱「整個買賣契約之前提條件即在於前案撤
      回，以便交還土地。」云云（請參見被上訴人於八十六年五月二日在鈞院更一
      審所提答辯狀第二項。而其所謂交還土地云云，應係指前案訟爭之土地而言，
      並非本件買賣契約所載之台東市○○段一０八九之一地號土地) 。從未主張上
      訴人如未於系爭土地分割完成後兩個月內，即八十二年七月十九日前拆讓前述
      台東市○○段一０八九之一地號土地，有何不能達兩造買賣契約目的之情事。
      被上訴人與上訴人進行買賣，倘若重在上訴人非於買賣之系爭土地分割完成後
      兩個月內，即八十二年七月十九日前拆讓前述台東市○○段一０八九之一地號
      土地，即不能達契約之目的，或謂上訴人遲延後之給付對於被上訴人已無利益
      可言（被上訴人售地牟利，應無所謂已無利益），豈有不知其緣由，而早為主
      張，反須迄更一審訴外裁判，違法代為主張後始行抗辯之理？且上訴人倘未於
      八十二年七月十九日前交還土地，對被上訴人即有「契約目的不達」之情事，
      被上訴人又何以竟遲至一年餘後之八十四年二月二十七日始行主張解除契約？
      又何能先於八十二年五月三十一日向地政機關撤回移轉登記之申請？均足見被
      上訴人明知自己主張解除契約，實無理由。
    (九)復由兩造間買賣契約第五項約定：「．．．．第二次款約定於分割完成後交付
      新台幣貳拾肆萬元正，尾款於土地過戶完成後交付．．．．」，及第四項係約
      定：「以上所售土地經分割完成之日起兩個月內，甲方（指上訴人）應將原使
      用之豐田段一０八九之一地號土地（於七十六年十月二十三日與同段一０八九
      地號合併）拆讓予乙方（指被上訴人）。」（請參見原審卷第六頁反面）等語
      以觀，並參以被上訴人業已先後依約於八十二年五月十九日完成系爭買賣土地
      之分割登記（請參見原審卷第八頁以下之土地登記簿謄本），且於八十二年五
      月二十一日與上訴人再行訂立公定買買所有權移轉契約書（請參見  鈞院八十
      四年度上字第六四號卷第四十八頁），供稅捐機關核定應徵之土地增值稅額，
      再交付身分証明、印鑑証明等相關文件，供承辦代書於八十二年五月三十一日
      上午向台東縣台東地政事務所申請為系爭土地之所有權移轉登記等情。
    (十)在在足見被上訴人就買賣原定系爭四筆土地之所有權移轉登記義務，與上訴人
      就台東市○○段一０八九之一地號土地之交還義務，二者間並不具有任何同時
      履行之關係，被上訴人之所有權移轉登記義務尚且應先於上訴人之交還土地義
      務而為履行，否則上訴人交還土地之兩個月期限自無約定由「分割完成之日」
      即行起算之理。亦足見兩造間絕無以上訴人先行撤回前案上訴，被上訴人再為
      履行本件買賣契約給付義務之約定，否則被上訴人又豈有協同辦理系爭土地所
      有權移轉登記達於前開程度之理？而上訴人又豈有依約負擔繳納土地增值稅、
      分割、複丈費、行政規費及代書費等已達新台幣數十萬元之鉅，竟任令功虧一
      簣之理？
    (十一)被上訴人早在上訴人交還土地之期限（即八十二年七月十九日）屆至前，毫無
      正當理由，即於八十二年五月三十一日上午片面向地政機關撤回系爭土地所有
      權移轉登記之申請（請參見  鈞院八十四年度上字第六四號卷第三十九頁、第
      一一四頁），片面違約之事實至為明顯，更無所謂不安抗辯權可得主張，被上
      訴人竟反謂上訴人欠缺誠信云云，顯然猶無自省。
    (十二)上訴人出資向被上訴人購地，竟猶負有須在八十二年七月十九日前拆讓前述台
      東市○○段一０八九之一地號土地之義務。而前案之被告新芳公司於兩造訂立
      本件買賣契約時，亦從未在前案訴訟進行中獲得任何有利之實體判決，復業經
      原審宣告准予假執行，有即受執行之危險（請參見原審卷第三十二頁），新芳
      公司倘先撤回前案之上訴，即發生判令其交還土地，對其不利之第一審判決因
      而確定，有即受被上訴人無須提供任何擔保，即可對之實施強制執行之危險，
      加以被上訴人竟能無比神奇，搶在代書當日送件申請所有權移轉登記前一刻，
      撤回登記之申請，拒絕履行本件買賣契約，以致上訴人被迫纏訟迄今，被上訴
      人竟猶謂上訴人欲藉「法律上之優勢地位」要挾云云，誠不知究何所指？十六
      、又查本件承辦代書李淑芬係於八十二年五月三十一日（該日為星期一）上午
      九時五十一分向台東縣台東地政事務所申請為系爭土地之所有權移轉登記，惟
      因被上訴人搶先一步，於同日更早撤回登記之申請而遭駁回，此有該地政事務
      所土地登記案件駁回理由書在卷可考（請參見原審卷第七十八頁，或  鈞院八
      十四年度上字第六四號卷第三十九頁、第一一四頁）。
    (十三)對照以被上訴人所提訴外人常家真（乃被上訴人所謂系爭土地之合夥人）與上
      訴人間之談話錄音內容（該通電話實係常家真打給上訴人，由常某開頭問候語
      即明。被上訴人亦猶誣稱係上訴人打給常家真云云，應非可採），常家真刻意
      錄音，惺惺作態之餘，曾言：「你們好像昨天才送去過戶的嘛。」等語（請參
      見  鈞院八十四年度上字第六四號卷第六十二頁首行) ，即足徵該段談話錄音
      之時間應係八十二年六月一日，並非八十二年五月三十一日至明（八十二年五
      月三十一日之「昨天」適為星期假日，自無從向地政事務所送件申請登記）。
    (十五)足見被上訴人聲稱係上訴人於八十二年五月三十一日打電話予被上訴人之夫鄭
      棋芳，被上訴人始懼而撤回土地移轉登記云云，顯係被上訴人捏造事實，飾卸
      自己先拒為移轉登記而有違約責任之遁詞，益見兩造間訂立系爭買賣契約時絕
      無上訴人應先撤回前案上訴之議至明。被上訴人主張解除契約云云，應屬無據
      ，於法有違，要不發生解約之效力。上訴人訴請被上訴人依約履行，應有理由
      。原審為上訴人敗訴之判決，自有未合，上訴意旨，求為廢棄，為有理由，應
      予廢棄改判如主文所示。
乙、被上訴人方面:
  一聲明：駁回上訴。
  二陳述及所用證據除核與原審判決書記載者相同，予以引用外，補稱：
    (一)經查，上訴人於民國八十八年十二月廿八日在  鈞院更審時具狀變更訴之聲
      明︵證一︶，然原台東市○○段一０八一｜四及同段一０八九｜五號兩筆土地
      之所有權，早於民國八十五年三月卅一日以徵收為原因，移轉登記為台灣省交
      通處公路局所有，此有土地登記簿謄本可稽︵證二︶，上訴人於八十七年五月
      廿七日對於  鈞院更審判決不服上訴時，並未以情事有所變更，變更訴之聲
      明，對於被上訴人仍為給付不能之聲明︵證三︶，上訴人於八十七年五月廿七
      日上訴第三審時，情事業已變更，上訴人本應依變更後之狀態而為請求，其捨
      此不由，已無保護之必要，且在上訴人於  鈞院更審之後，既無情事變更之
      事實，自無許其援用情事變更原則以他項聲明代最初聲明之餘地，尤以上訴人
      八十八年十二月廿八日為訴之變更時，情事早已於八十五年三月三十日變更甚
      久，其間訴訟甚久，更無許其變更之餘地。
    (二)又豐田段一０八一｜五及一０八九｜六號兩筆土地，與同段一０八一、一０八
      一｜一、一０八一｜六、一０八一｜七、一０八九、一０八九｜二、一０八九
      ｜七等七筆土地，共計九筆，經重劃後合併分配於台東市○○段一三五地號一
      筆土地，亦即豐田段一０八一｜五及一０八九｜六號兩筆土地佔合併後豐工段
      一三五地號之萬分之一二八六，故該兩筆地號亦因重劃之後已解除而不存在，
      此有台東縣政府八十八年十二月十五日府地重字第一二六五七七號函可稽︵證
      四︶，且原有豐田段一０八一｜五及一０八九｜六號兩筆土地有單獨所有權，
      有特定之位置，有特定之面積，與持分之土地已非同一，上訴人請求移轉台東
      市○○段一三五號土地之萬分之一二八六，其訴之變更亦有未洽。
    (三)本案之請求，係原為上訴人代表新芳食品廠股份有限公司︵下稱新芳公司︶與
      上訴人，於台灣高等法院花蓮分院審理八十一年度上更字第二四號交還土地
      事件之際，經審判長勸諭，由上訴人與被上訴人於訴訟外簽定之買賣契約。因
      該約係上訴人允將舊路︵即上述交還土地之部分︶拆讓，被上訴人同意以低價
      出售新路予上訴人，故依其內容，可解決上述交還舊路之土地案件，使該案已
      無訴訟必要，否則何必有第四條之約定，要求上訴人將原占用之地拆讓返還，
      若謂該約非在止息交還土地案件，漫無目的，雙方又何必定約？實令人難以置
      信。而上訴人竟謂被上訴人未舉證該約為止息前案爭訟，完全無視該約第四條
      內容，與本案之關連，乃存在之事實，已為被上訴人屢次所主張，並為雙方不
      爭執，殊非有理。況為解決訴訟三人代為和解，或為約定、協議，若依和解、
      約定或協議內容，可妥適解決或處理原訴訟糾紛，亦不失為可行之道。本案若
      上訴人依該買賣契約履行，拆除舊路上之地上物，則前案被上訴人請求新芳公
      司拆除地上物，因地上物已不存在，被上訴人如何可再請求法院判決，此非買
      賣契約可「止息」前案之事實乎？上訴人斤斤於契約文字本身無「撤回」或「
      止息」之字眼，對其內容之實質意義，全然不論，至屬無理。
    (四)被上訴人無論依上訴人之履行買賣契約或前案爭訟之判決，均能獲致拆除被占
      用舊道路之地上物，取回土地之目的，故於前案爭訟於八十三年八月廿九日經
      台灣高等法院花蓮分院以八十二年度上更字第三十二號判決被上訴人勝訴確
      定，而上訴人斯時仍未履行依其買賣契約應拆讓返還占用之舊道路之義務，對
      於被上訴人而言，因已取得勝訴之確定判決，上訴人是否依買賣契約履行拆讓
      舊路，已失其意義，被上訴人毋庸請求上訴人履約，仍已達其目的，亦即依契
      約之性質及當事人之意思，因上訴人之不履行，已喪失契約之目的，被上訴人
      依民法第二百五十五條之規定，自得解除該買賣契約，被上訴人並於八十四年
      二月廿七日以存證信函解約，並於訴訟中主張之，從而上訴人猶依該買賣契約
      ，請求被上訴人履行，自無所據，原審為上訴人敗訴之判決，並無錯誤。
    (五)上訴人雖謂被上訴人應負之移轉登記義務，與上訴人交還土地之義務，不具同
      時履行關係，且被上訴人應先為履行，被上訴人無正當理由撤回地政機關之移
      轉登記申請，片面違約在先，難期上訴人依約履行︵指交還土地︶云云。然依
      該買賣契約書第四條所定，甲方︵上訴人︶應於土地分割完成之日起二個月內
      ，將使用之舊道路拆讓與乙方︵被上訴人︶，關於乙方︵被上訴人︶何時辦理
      過戶移轉登記，則未約定，故應認甲方︵上訴人︶依第四條之約定履行，否則
      即屬違約，至多可主張同時履行之抗辯而已，上訴人所謂之乙方︵被上訴人︶
      應先履行之說，並無根據。準此，本案因上訴人悍然表示拒絕拆讓舊道路，被
      上訴人不論主張上訴人應先履行或同時履行，均可拒絕履行過戶登記之義務。
      況退一步言之，即令被上訴人有先辦移轉登記之義務，因上訴人已明示不願拆
      讓舊路，被上訴人亦得依民法第二百六十五條第二項之規定，主張不安抗辯權
      ，是無論如何，被上訴人之拒絕辦理移轉登記，其咎在上訴人，非被上訴人違
      約至明。詎上訴人不察已過，猶空言主張應由被上訴人先行履行過戶之義務，
      殊非有理。
    (六)按行使權利，履行義務，應依誠實及信用方法，民法第一百四十八條第二項定
      有明文。任何民法上權利之行使及義務之履行，均不得與誠信原則有背，否則
      即屬不應准許。而所為誠信原則，乃係斟酌事件之特別情形，衡量雙方當事人
      之利益，使其法律關係臻於公平妥當之法律原則︵最高法院八十二年上字第一
      六五四號判決參照︶，而本件上訴人以被上訴人已就新路︵即系爭土地︶送件
      申請辦理移轉登記中，被上訴人已不可能撤回申請，而其又尚未撤回前訴訟之
      上訴，新芳公司所使用之舊路︵前訟爭土地︶又尚未拆讓，其自認已立於法律
      上之優勢地位，有恃無恐，乃藉以要挾被上訴人同意其以新路換舊路之建議︵
      即拒絕拆讓舊路︶，至為明顯，而兩造於前訴訟進行時，在審判長勸諭下，達
      成訴訟外和解，以息訟止爭，兩造自應本於誠信原則，依約履行，上訴人竟在
      被上訴人已先行履行其給付義務︵已將系爭土地移轉登記之申請送件︶之後，
      明白表示拒絕依約履行︵撤回上訴及拆讓舊路︶，並欲藉其法律上優勢地位，
      要挾被上訴人更改和解契約之內容，其於要挾不遂後，又繼續原來訴訟之進行
      ，於纏訟經年，前訴訟敗訴確定，舊路已不可能供其使用之後，再提起本訴，
      請求被上訴人履行系爭契約，顯與誠信原則有違，其提起本件請求，亦屬不能
      准許。
      理  由
一本件關於兩造所買賣之系爭土地，其中部分已被政府徵收，此為被上訴人所不爭執
  ，此部分上訴人主張依情事變更而變更訴之聲明請求損害賠償，核與民事訴訟法第
  四百四十六條第一項但書、第二百五十六條第三款之規定相符，應予准許，其餘因
  重劃而變更位置，面積部分，上訴人依重劃後之位置面積請求辦理所有權移轉登記
  ，僅為聲明之更正而不生訴之變更問題合先明。
二本件上訴人起訴主張：被上訴人於民國八十二年三月三十日將其所有坐落台東市○
  ○段一０八一－四、一０八一－五、一０八九－五、一０八九－六號等四筆土地(
  下稱：系爭土地 )出賣與伊，迄今拒不辦理所有權移轉登記等情，爰本於買賣契約
  之法律關係，求為判決命被上訴人將系爭土地之所有權移轉登記與伊並交付土地。
  被上訴人則以：買賣系爭土地之目的，乃在止息伊與訴外人即上訴人實際經營之新
  芳食品廠股份有限公司( 下稱：新芳公司 )間之另件本院八十一年度上更(一)字第二
  四號交還土地事件之爭訟。上訴人於買賣契約成立後並未依約「撤回」該事件之上
  訴，以交還該公司所占用伊之土地。經伊催告，仍不置理，伊已於八十四年二月二
  十七日對之為解除系爭土地買賣契約之意思表示，上訴人之請求，自屬無據，於本
  院復以上訴人既未依約撤回前案之訴訟，亦即上訴人應為之給付已經過給付期而成
  為給付不能，依民法第二百五十五條之規定及最高法院三十年滬字第一號判例所示
  ，被上訴人自得不經催告而解除契約等語，資為抗辯。
三本件上訴人主張被上訴人出賣系爭土地與伊之事實，業據提出買賣契約書為證，被
  上訴人於更審前亦為自認，並以出賣人自居，自堪信上訴人之主張為真實。被上訴
  人主張兩造間之買賣契約係欲上訴人撤回前案訴訟之上訴而訂立，惟上訴人於歷審
  均否認依買賣契約伊有撤回該事件上訴之義務，查：系爭買賣契約書，所約定之條
  款共有七條，其第四條所表示之文字為：「以上所售土地經分割完成之日起兩個月
  內，甲方( 上訴人 )應將原使用之豐田段一０八九－一號土地( 於七十六年十月二
  十三日與同段一０八九號合併 )拆讓予乙方( 被上訴人 )。」，並無一語言及上訴
  人應「撤回」另件之上訴；其餘各條之文字，除就系爭土地買賣之面積、價金、分
  割及稅捐負擔等為約定外，亦未記載雙方為止息另件爭訟及上訴人為履行交還土地
  之義務，須先撤回另件之上訴等意旨，則依該買賣契約，並探求當事人真意，上訴
  人並無應先行撤回前案訴訟之義務，況系爭買賣契約書第四條雖僅約定被上訴人所
  售土地經「分割完成」之日起兩個月內，上訴人應將原使用之豐田段一０八九－一
  號拆讓予被上訴人，未明定被上訴人辦理移轉登記之日期，惟上訴人主張「於八十
  二年五月十九日系爭土地分割後兩天，被上訴人與伊簽訂申請移轉登記所需且蓋有
  印鑑章之公式契約，及同意伊於繳交增值稅後共同向臺東地政事務所辦理所有權移
  轉登記，而移轉登記期間自地政事務所收件後不逾一星期即可辦畢，可見當事人之
  真意及事後行為係於分割登記後不逾二個月之期間內先行辦畢所有權移轉登記，上
  訴人於分割後二個月返還舊路，被上訴人竟於八十二年五月三十一日貿然撤回登記
  之聲請」等語，業據上訴人提出增值稅單、臺東地政事務所土地登記案件駁回理由
  書、土地登記簿謄本、土地買賣所有權移轉契約書等件為證( 見原審上字卷第二七
  頁反面至二八頁反面、三八頁至四八頁 )，自可採信，兩造既約定被上訴人應先行
  移轉系爭土地所有權予上訴人，則其於八十二年五月三十一日撤回登記之申請，對
  上訴人應履行之義務有無影響，被上訴人自不得以上訴人給付遲延為由，解除買賣
  契約，甚且，兩造間訂立本件買賣契約時，新芳公司在被上訴人請求其交還土地之
  事件中，從未獲得任何有利之實體判決，復業經原審宣告准予假執行，有即受強制
  執行之危險（見原審卷第三十二頁）。被上訴人有如重視新芳公司應先撤回彼等間
  就本院八十一年度上更 (一)字第二四號事件之上訴，則何以不載明於兩造間八十
  二年三月三十日之買賣契約書內？亦足徵被上訴人主張上訴人應於其辦理系爭土地
  所有權移轉登記前即先行撤回該案之上訴云云，顯無依據，且查被上訴人在  本院
  更一審判決前，向均主張其解除本件買賣契約之理由，在於上訴人並未撤回前案之
  上訴，復稱「整個買賣契約之前提條件即在於前案撤回，以便交還土地。」云云（
  參見被上訴人於八十六年五月二日在鈞院更一審所提答辯狀第二項。而其所謂交還
  土地云云，應係指前案訟爭之土地而言，並非本件買賣契約所載之台東市○○段一
  ０八九之一地號土地) 。從未主張上訴人如未於系爭土地分割完成後兩個月內，即
  八十二年七月十九日前拆讓前述台東市○○段一０八九之一地號土地，有何不能達
  兩造買賣契約目的之情事。被上訴人與上訴人進行買賣，倘若重在上訴人非於買賣
  之系爭土地分割完成後兩個月內，即八十二年七月十九日前拆讓前述台東市○○段
  一０八九之一地號土地，即不能達契約之目的，或謂上訴人遲延後之給付對於被上
  訴人已無利益可言（被上訴人售地牟利，應無所謂已無利益），豈有不知其緣由，
  而早為主張，反須迄更一審訴外裁判，違法代為主張後始行抗辯之理？且上訴人倘
  未於八十二年七月十九日前交還土地，對被上訴人即有「契約目的不達」之情事，
  被上訴人又何以竟遲至一年餘後之八十四年二月二十七日始行主張解除契約？又何
  於八十二年五月三十一日向地政機關撤回移轉登記之申請？均足見被上訴人明知自
  己主張解除契約，實無理由。亦佐證被上訴人就買賣原定系爭四筆土地之所有權移
  轉登記義務，與上訴人就台東市○○段一０八九之一地號土地之交還義務，二者間
  並不具有任何同時履行之關係，被上訴人之所有權移轉登記義務尚且應先於上訴人
  之交還土地義務而為履行，否則上訴人交還土地之兩個月期限自無約定由「分割完
  成之日」即行起算之理。亦足見兩造間絕無以上訴人先行撤回前案上訴，被上訴人
  再為履行本件買賣契約給付義務之約定，否則上訴人又豈有依約先負擔繳納土地增
  值稅、分割、複丈費、行政規費及代書費等已達新台幣數十萬元之鉅，竟任令功虧
  一簣之理？益見兩造間訂立系爭買賣契約時絕無上訴人應先撤回前案上訴之約定至
  明。被上訴人主張解除契約云云，應屬無據，要不發生解約之效力。上訴人訴請被
  上訴人依約履行，應有理由。
  原審為上訴人敗訴之判決，自有未合，上訴意旨，求為廢棄，為有理由，應予廢棄
  改判如主文所示。
四兩造其餘攻擊防禦方法，於本件判決結果不生影響，不再論述，附此明。
據上論結，本件上訴為無理由，依民事訴訟法第四百四十九條第二項、第七十八條，
判決如主文。
中      華      民      國    九十      年      二      月    十五      日
                                審判長法官  吳  鴻  章
                                      法官  蔡  俊  有
                                      法官  黃  永  祥
右為正本係照原本作成。
如不服本判決，應於收受送達後二十日內向本院提出上訴書狀，其未表明上訴理由者
，應於提出上訴後二十日內向本院補理由書狀( 均須按他造當事人之人數附繕本 )上
訴時應提出委任律師或具律師資格之人之委任狀；委任有律師資格者，另應附具律師
及格證書及釋明委任人與受任人有民事訴訟法第四百六十六條之一第一項但書或第二
項( 詳附註 )所定關係之釋明文書影本。
                                法院書記官  吳  家  瑩
中      華      民      國    九十      年      二      月    十五      日
附  註：
民事訴訟法第四百六十六條之一( 第一項、第二項 )：
對於第二審判決上訴，上訴人應委任律師為訴訟代理人。但上訴人或其法定代理人具
有律師資格者，不在此限。
上訴人之配偶、三親等內之血親、二親等內之姻親，或上訴人為法人、中央或地方機
關時，其所屬專任人員具有律師資格並經法院認為適當者，亦得為第三審訴訟代理人
。


司法院資訊處製作；財團法人民間司法改革基金會備份。
